最高法院民事判決　　　　　　　　　　　　　　　九十三年度台上字第一五九二號
　　上　訴　人　甲○○
　　訴訟代理人　林玫卿律師
　　上　訴　人　乙○○
　　被 上訴 人　台灣銀行
　　法定代理人　李勝彥
　　訴訟代理人　王志哲律師
右當事人間請求拆屋還地等事件，上訴人對於中華民國九十一年十二月十六日台灣高
等法院第二審判決︵八十九年度重上字第二五一號︶，提起上訴，本院判決如下：
    主  文
原判決關於駁回上訴及該訴訟費用部分廢棄，發回台灣高等法院。
    理  由
本件被上訴人請求命上訴人拆除其共有建物訴訟部分，其訴訟標的對共同訴訟之上訴
人乙○○，必須合一確定，上訴人甲○○提起第三審上訴，依民事訴訟法第五十六條
第一項第一款規定，效力及於同造共同訴訟人乙○○，爰併列為上訴人，合先敘明。
原審維持第一審所為上訴人敗訴之判決，駁回其上訴。無非以：被上訴人為台北市○
○區○○段三小段六○二地號、六○二｜一地號、六○二｜二地號、六○二｜三地號
、六○二｜四地號系爭土地︵重測前為同區○○段一三三｜一四地號，重測後為同區
○○段六○二地號，再因分割增加六○二｜一地號、六○二｜二地號、六○二｜三地
號，下均同段︶所有人，門牌台北市○○街八二號建物︵下稱八二號建物︶係甲○○
所有，同街八○號建物︵下稱八○號建物︶為乙○○、甲○○二人共有；八二號建物
占用六○二地號土地四十平方公尺、六○二｜一地號土地三平方公尺、六○二｜三地
號土地六平方公尺、六○二｜四地號土地○點三平方公尺；八○號建物占用六○二｜
二地號土地十一點二平方公尺。八○號建物、八二號建物坐落之基地，原曾由甲○○
之夫甘火文與被上訴人訂立買賣預約及承租契約，惟於民國五十三年間解除土地買賣
預約，並拋棄承租權，改由訴外人許光燦向被上訴人承租，訂有基地租賃契約，基地
標示為一三三｜一四地號︵自一三三｜七地號分割變更地號︶一九點三八坪，租賃期
間自五十三年五月一日起至五十四年十二月三十一日止。而八○號建物於四十七年八
月以新建原因登記所有權人為許光燦，同年十二月十九日移轉登記予乙○○應有部分
十一分之六，於五十八年二月十四日因法院拍賣自許光燦移轉應有部分十一分之五予
甲○○；八二號建物於五十六年十月二十四日由許光燦移轉所有權登記予甲○○。被
上訴人並於五十三年四月二十四日應許光燦詢問而通知同意放棄行使房屋優先購買權
等情，為兩造所不爭，並有土地、建物登記簿謄本可據，且經勘測無訛。依被上訴人
與許光燦間之﹁基地租賃契約﹂第二條約定內容觀之，其為租地建屋契約，堪以認定
。又租地建屋契約如無相反之特約，自可推定出租人於立約時，即已同意租賃權得隨
房屋而為移轉。被上訴人於租賃期限屆滿後，未反對承租人使用收益，應視為以不定
期限繼續契約。許光燦將八二號建物於移轉登記予甲○○，八○號建物於五十八年二
月十四日移轉登記予甲○○十一分之五，應認於建物移轉登記時，由建物受讓人甲○
○取得系爭土地之承租人地位；八○號建物原登記所有權人為許光燦，四十七年十二
月十九日移轉登記予乙○○十一分之六，其後許光燦與被上訴人簽訂基地租賃契約租
賃期間開始之日即五十三年五月一日，乙○○亦取得基地承租人之地位。查上訴人甲
○○、乙○○自繼受基地租賃關係後，未曾繳納租金予被上訴人，被上訴人於八十七
年八月十三日以郵局存證信函分別催告上訴人給付﹁自六十七年十月一日起至八十七
年八月三十一日止之使用補償金︵或不當得利︶﹂，上訴人於八十七年八月十四日收
受送達，被上訴人催告給付既已載明﹁使用補償金︵或不當得利︶﹂，所謂使用補償
金，即使用系爭土地之對價，自包含租金在內，上開文字表現，使用補償金非即不當
得利。被上訴人業已合法催告甲○○、乙○○繳納系爭土地之租金，依許光燦與被上
訴人所訂基地租賃契約第五條約定租金繳納方式，係：﹁向本行︵被上訴人︶指定收
租人員或自動前來本行信託部房地產科繳清﹂，可知本件租地建屋契約承租人給付租
金之方式同時包含﹁往取﹂︵被上訴人指定收租人員前往向承租人收取︶及﹁赴償﹂
︵承租人前往被上訴人處繳納︶二種清償方法。被上訴人於催告信函中載明：﹁請於
文到一個月內來行繳清﹂，合於上開契約約定，甲○○及乙○○應前往被上訴人處繳
納租金。甲○○辯稱：被上訴人未派員收租，其不負給付遲延責任云云，核不足採。
上訴人二人於受被上訴人催告後仍未繳納，被上訴人乃以八十八年二月二十四日準備
書狀表示終止兩造間租賃契約之意思表示，上訴人於八十八年三月六日收受書狀送達
，被上訴人原分別與甲○○、乙○○成立之租賃契約均即告終止。甲○○對被上訴人
提起請求容認地上權登記訴訟，已受敗訴判決，而上訴人均未就系爭土地為地上權登
記，所謂就系爭土地有地上權云云，並不可採。甲○○提出之土地使用同意書，乃甘
火文於四十六年間與被上訴人訂立土地買賣預約書，被上訴人同意其在地上建屋所發
給，惟嗣經甘火文於五十三年間與被上訴人解除土地買賣預約，被上訴人另與許光燦
訂立基地租賃契約，已如前述，被上訴人與甘火文間之使用借貸關係自已不存在。上
訴人與被上訴人間之基地租賃契約，既經被上訴人於八十八年三月六日終止，上訴人
復無其他占有系爭土地之正當權源，則被上訴人基於民法第七百六十七條之規定訴請
甲○○、乙○○拆除共有之八○號建物，甲○○拆除其所有之八二號建物，並將占用
之土地返還被上訴人，洵屬正當。甲○○、乙○○無權占有使用被上訴人所有系爭土
地，自屬侵害被上訴人對於系爭土地之使用收益權能，被上訴人基於侵權行為規定，
主張受有相當於租金之損失，請求甲○○、乙○○賠償按公告地價年息百分之五計算
之損害金，亦無不合等詞，為其判斷之基礎︵被上訴人其餘請求部分，經受敗訴判決
並未聲明不服，不另贅述︶。
按給付無確定期限者，債務人於債權人得請求給付時，經其催告而未為給付，自受催
告時起，負遲延責任；催告定有期限者，債務人自期限屆滿時起負遲延責任；而契約
當事人之一方遲延給付者，他方當事人得定相當期限催告其履行，如於期限內不履行
時，得解除其契約，民法第二百二十九條第二、三項、第二百五十四條定有明文。換
言之，在給付無確定期限之情形，須契約當事人之一方經他方催告給付而不為給付，
方屬給付遲延，此際須經他方當事人再定相當期限，催告其履行而不履行，他方始得
解除其契約。查上訴人乙○○、甲○○自受讓許光燦所有之八○號建物、八二號建物
時起，許光燦與被上訴人間之建物基地租賃契約之法律關係，因而由甲○○、乙○○
繼受，負應付基地租金義務，而甲○○、乙○○繼受基地租賃關係後未曾繳付租金，
為原審確定之事實。準此，關於上訴人應付租金之額數、給付方式，即應依許光燦與
被上訴人訂立之基地租賃契約約定行之，觀卷附前該基地租賃契約第五條﹁租金繳納
﹂第一項係載：﹁每月新台幣貳拾元五角，每二個月為一期，當期租金應於次期開始
後五日內，向本行︵被上訴人︶指定收租人員或自動前來本行信託部房地產科繳清，
逾期不繳以違約論，……﹂、第二項載：﹁前項租金額得依當地地價波動情形或政府
規定租率變更時，隨時調整，由本行通知承租人繳納，承租人願自通知調整之月份起
繳付，絕無異議。﹂︵見一審卷第八○頁︶，關於租金給付方式既包括﹁往取﹂︵被
上訴人指定收租人員前往向承租人收取︶及﹁赴償﹂︵承租人前往被上訴人處繳納︶
二種，則上訴人履行付租義務時，固可擇一行之，惟被上訴人如欲使上訴人負遲延給
付租金責任是否須二者併行始可，已非無疑；又被上訴人催告者倘係調整後之租金，
其給付是否有確定期限，亦待澄清。被上訴人於八十七年八月十三日以郵局存證信函
分別催告上訴人給付﹁自六十七年十月一日起至八十七年八月三十一日止之使用補償
金︵或不當得利︶……﹂，並於其後列七段不同期間租金計算標準，表示：﹁請於文
到一個月內來行繳清……逾期依法訴追﹂云云︵見一審卷第九三｜一○○頁︶。若被
上訴人先前未曾通知上訴人繳付租金，歷經二十年後始以此存證信函告知租金額數通
知繳納，則上訴人辯稱：被上訴人未曾視其為承租人，未曾指定收租人員向其收租，
亦未曾通知其繳納政府規定租率調整之租金額，其何能於該月份繳納？或自何時起算
欠租期限？與民法第二百二十九條第二項規定牴觸，縱令被上訴人予其之存證信函有
給付租金催告效力，其亦於一個月期滿之八十七年九月十五日始負給付租金遲延責任
，須再次定期催告而仍不付租，被上訴人始得終止租約云云︵見一審卷第二二○、二
二一頁、二審卷(一)第六四、六五頁︶，自屬重要之防禦方法，亦非全然無據。乃原審
恝置不論，亦未說明其理由，自難謂無理由不備之違法。上訴論旨，指摘原判決對其
不利部分為不當，求予廢棄，非無理由。
據上論結，本件上訴為有理由。依民事訴訟法第四百七十七條第一項、第四百七十八
條第二項，判決如主文。
中　　　華　　　民　　　國　　九十三　　年　　　七　　　月　　二十九　　日
                              最高法院民事第八庭
                                  審判長法官  許　朝　雄
                                        法官  謝　正　勝
                                        法官  鄭　玉　山
                                        法官  吳　麗　女
                                        法官  陳　國　禎
      右正本證明與原本無異
                                              書  記  官
中　　　華　　　民　　　國　　九十三　　年　　　八　　　月　　 十二 　　日
                                                                        Ｅ
